臺灣臺南地方法院民事判決　九十一年訴字第九四四號
　　原　　　告　乙○○
　　訴訟代理人　甲○○
　　被　　　告　丙○○
右被告因詐欺案件，原告提起刑事附帶民事訴訟請求侵權行為損害賠償，經本院刑事
庭裁定移送前來，本院判決如左：
原告之訴及其假執行之聲請均駁回。
訴訟費用由原告負擔。
甲、原告方面：
一、聲明：被告應給付原告新台幣（下同）一百五十萬元，及自起訴狀繕本送達翌日
　　起至清償日止按週年利率百分之五計算之利息，並願供擔保請准宣告假執行。
二、陳述：
　(一)緣被告丙○○、訴外人黃俊達（經本院刑事庭判決無罪，故原告對其請求附帶民
　　事賠償部分，業經本院刑事庭判決駁回）係父子關係。被告前因積欠原告訴訟代
　　理人甲○○三百萬元本金及利息，乃以其所有坐落台南市○○區○○段一一九九
　　、一二○四、一二○四之一、一二○四之二、一二○五、一二○五之一、一二○
　　五之二、一二一六、一二一七地號等九筆土地設定抵押權予甲○○，以作為上開
　　債權之擔保，被告並將上開九筆土地之所有權狀交予甲○○保管，嗣於民國八十
　　七年十一月二十六日甲○○將上開九筆土地之抵押權轉讓予其女即原告乙○○，
　　並委託代書許桂菁辦理上開九筆土地之抵押權登記，且已將上開九筆土地全部書
　　寫在「土地抵押權設定契約書」上，因被告稱要向中租公司借款並設定第三順位
　　抵押權予中租公司，並將借得之款項清償予乙○○，因此要求上開一二一六、一
　　二一七地號等二筆土地不要辦理抵押權設定登記，原告乃未要求許桂菁辦理上開
　　一二一六、一二一七地號等二筆土地之抵押權設定登記，嗣後中租公司並未同意
　　貸款予被告，而被告亦不願再辦理上開一二一六、一二一七地號等二筆土地之抵
　　押權設定登記。詎被告意圖得財產上之不法利益，被告於八十八年十月間先向乙○○、甲○○佯稱有人欲購買上開一二一六、一二一七地號土地，並已簽約完畢
　　，亟需上開一二一六、一二一七地號土地所有權狀正本，以便辦理過戶，丙○○
　　並稱上開一二一六、一二一七地號二筆土地賣出後，一定先行清償所積欠之款項
　　等語，嗣於八十八年十月十九日黃俊達至甲○○處欲取回上開一二一六、一二一
　　七地號等二筆土地之所有權狀正本，黃俊達交付其書立之切結書予甲○○，用以
　　取信乙○○及甲○○，致乙○○、甲○○陷於錯誤同意交付上開一二一六、一二
　　一七地號土地之所有權狀正本。被告於取得上開一二一六、一二一七地號土地之
　　所有權狀正本後，即於八十八年十二月三日將上開二筆土地設定權利價值一百五
　　十萬元之抵押權予訴外人黃連對，被告則獲得免將該二筆土地設定抵押權予原告
　　之財產上之不法利益，至為灼然。
　(二)有關原告之損害及損害額之說明：
　1.承上所述，被告之所以騙取該二筆土地之所有權狀，而不騙回其他七筆土地之所
　　有權狀，無非係認為該二筆土地上並無原告等之抵押權設定，因此若將之設定抵
　　押權予他人，則縱日後原告就其餘七筆土地及上開二筆土地均聲請執行，因原告
　　就其餘七筆土地並非立於第一順位抵押權人地位，故所能分配款項已屬微少，而
　　就上開二筆土地部分原告等因無抵押權，且其上既有農會及黃連對之抵押權，致
　　原告鮮有分配拍賣價金之機會，亦即被告等若未將上開二筆土地所有權狀騙回並
　　虛偽設定抵押權予黃連對，則原告至少可就該二筆土地之殘餘價值受償，因此被
　　告以詐術將權狀騙回並設定抵押權予黃連對，實已使原告受有債權無法受償之實
　　質損害。
　2.又因被告與黃連對間之抵押權係虛偽設定，故日後黃連對虛偽行使抵押權而由該
　　順位得分配之拍賣價金亦必將歸還予被告，如此顯難謂被告無財產上不法利益之
　　取得。又倘認上開價金並未歸還被告，則該財產上不法利益即由黃連對取得。因
　　此被告等既因意圖為自己或第三人不法所有而以詐術獲得財產上不法利益，而致
　　原告等受有債權無法受償之損失，其間並有相當因果關係。被告虛偽設定一百五
　　十萬元權利價值之抵押權予黃連對。致嚴重影響原告債權，故原告確實受有損害
　　，業臻明確。
　(三)按「當事人已證明受有損害而不能證明其數額或證明顯有重大困難者，法院應審
　　酌一切情況，依所得心證定其數額」為民事訴訟法第二百二十二條第二項所明文
　　。而因原告業已就其餘七筆土地向本院聲請強制執行，由本院八十八年度執二二
　　三一０號案件受理，然該執行案尚未終結，故原告尚無法確定所能分配之數額，
　　因此亦無法估算因被告詐騙行為所致之實際損害額，故不得已先爰引民事訴訟法
　　第二百二十二條第二項之規定而為第一項訴之聲明，待日後能明確計算損害額時
　　，再變更聲明。
乙、被告方面：未於最後言詞辯論期日到場，據其前到場所為之聲明、陳述如左：
一、聲明：原告之訴駁回。
二、陳述：
　　被告並無欺騙原告，除前開一二一六、一二一七地號土地以外之七筆土地之價值
　　已足夠擔保被告對原告之債務。
　　理　　　由
一、被告未於最後言詞辯論期日到場，核無民事訴訟法第三百八十六條各款所列情形
　　，爰依原告之聲請，由其一造辯論而為判決。
二、本件原告主張被告以不法手段將置於原告處供擔保用之台南市○○區○○段一二
　　一六、一二一七地號等二筆土地所有權狀騙得後，設定債權一百五十萬元抵押權
　　予訴外人黃連對，致原告無法獲得該二筆土地抵押權設定登記，被告因此犯詐欺
　　得利罪，經本院及台灣高等法院台南分院（以下簡稱台南高分院）判處有期徒刑
　　五月確定在案等情，業經本院依職權調取台南高分院九十一年度上易字第五五五
　　號歷審卷宗查閱無訛，被告猶辯稱伊未詐欺云云，尚難採信。則本件被告既然以
　　詐騙之不法方法，自原告處取回前開一二一六、一二一七地號等二筆土地所有權
　　狀，另行設定債權一百五十萬元之抵押權予黃連對，原告因而無法獲得上開土地
　　抵押權設定而致其債權擔保價值減損，若原告因此受有損害，被告固應對原告應
　　負侵權行為損害賠償責任。
三、惟按損害賠償，除法律另有規定或契約另有訂定外，應以填補債權人所受損害及
　　所失利益為限，民法第二百十六條第一項定有明文。關於侵權行為賠償損害之請
　　求，以受有實際損害為要件，又損害賠償之範圍，應以被害人實際所受損害為衡
　　，若絕無損害，亦即無賠償之可言（最高法院十九年上字第三六三號、十九年上
　　字二三一六號、五十年台上字第二四二號判例參照）。是本件所應審究者，厥為
　　原告因被告之侵權行為，究受到何種損害？所受之損害範圍又為多少？又當事人
　　主張有利於己之事實者，就其事實有舉證之責任，民事訴訟法第二百七十七條定
　　有明文。本件被告將其所有之一二一六、一二一七地號等二筆土地設定抵押予他
　　人，未來固有可能使原告債權無法完全受償，然查，原告曾於八十八年十一月、
　　十二月間分別持拍賣抵押物裁定、本票准許強制執行裁定向本院聲請就被告所有
　　前開九筆土地強制執行，經本院實行拍賣及特別拍賣之程序後，仍無人應買，依
　　法視為撤回執行等情，業經調取本院八十八年度執字第二二三一０號民事執行卷
　　宗查閱明確，則在無確切證明抵押物賣得之價金不足清償借款之前，尚難遽認原
　　告有何具體之損害發生。況近年來土地價格滑落，前揭本院強制執行事件中特別
　　拍賣所定被告所有之九筆土地最低拍賣總價僅為六百十六萬九千元（有地價謄本
　　附卷及拍買公告附於前開民事執行卷可稽），而參諸該九筆土地上尚有台南市農
　　會設定之本金最高限額一百八十萬元（第一順位）、七百二十萬元（第二順位）
　　抵押權，倘原九筆抵押土地賣得價金本已不能清償全部抵押債權，則原告債權縱
　　因抵押物減少而不能全部受清償，亦難謂全係抵押物減少所致，亦即侵權行為之
　　「損害之發生」及「有責任原因之事實」二者間是否有相當因果關係，即有可議
　　。至原告主張因被告將前揭一二一六、一二一七地號土地提供予黃連對抵押借款
　　一百五十萬元，原告即受有一百五十萬元之損害，或援引為民事訴訟法第二百二
　　十二條第二項規定請求法院依職權定損害金額云云，惟查，被告雖另向黃連對抵
　　押借款一百五十萬元，然此係被告對黃連對所負之債務，原告對被告三百萬元債
　　權仍然存在，在抵押物尚未執行無效果前，尚難遽以被告對黃連對之債務額一百
　　五十萬元即視為原告之損害，又民事訴訟法第二百二十二條第二項規定之前提在
　　「當事人已證明受有損害」，則本件原告既尚未證明其有實際損害，已如前述，
　　則自無援引該規定適用之餘地。
四、從而，原告依侵權行為之法律關係，請求被告給付一百五十萬元及自起訴狀繕本
　　送達之翌日起至清償日止，按年息百分之五計算之利息，因未能證明實際所受損
　　害為何，於法尚有未合，應予駁回。
五、原告之訴既經駁回，其假執行之聲請已失所附麗，應併駁回之。
六、結論：原告之訴為無理由，依民事訴訟法第三百八十五條第一項前段、第七十八
　　條，判決如主文。
中　　　華　　　民　　　國　　九十一　　年　　 十二　　 月　　三十一　　日
　　　　　　　　　　　　　　　　臺灣臺南地法院民事第三庭
~B法　　　官　蔡雅惠
右為正本，係照原本作成。
如對本判決上訴，須於判決送達後廿日內向本院提出上訴狀。
中　　　華　　　民　　　國　　九十一　　年　　 十二　　 月　　三十一　　日
~B法院書記官　葉東平
